【裁判字號】    95,重上更(三),77
【裁判日期】    950413
【裁判案由】    違反貪污治罪條例等
【裁判全文】
臺灣高等法院臺南分院刑事判決
  上  訴  人  臺灣臺南地方法院檢察署檢察官
  被      告  乙○○
  選任辯護人  洪玉崑  律師
上列上訴人因被告違反貪污治罪條例等案件，不服臺灣臺南地方
法院91年度訴字第1291號中華民國93年2月27日第一審判決（起
訴案號：臺灣臺南地方法院檢察署91年度偵字第10066號），提
起上訴判決後，經最高法院第三次發回更審，本院判決如下：
    主  文
原判決撤銷。
乙○○連續依據法令從事公務之人員，利用職務上之機會，詐取
財物，處有期徒刑柒年貳月，褫奪公權伍年。所得財物新台幣參
拾萬玖仟元應予追繳發還臺南縣議會，如全部或一部無法追繳時
，以其財產抵償之。
    事  實
一、乙○○係台南縣議會第14屆及第15屆議員，為依據法令從事
    公務之人員。基於意圖為自己不法所有之概括犯意，利用擔
    任台南縣議會議員聘請助理之機會，明知依地方民意代表費
    用支給及村里長事務補助費補助條例第6條規定：「縣市議
    會議員每人最多得遴用助理2人及助理費用每人每月支給不
    得超過新台幣（下同）四萬元，並得比照軍公教人員年終工
    作獎金酌支春節慰勞金」，竟自民國（下同）八十九年二月
    起，以每月薪資三萬元代價，僱用甲○○為助理，自九十年
    一月至九十一年一月二十六日調為三萬二千元，且於九十年
    及九十一年春節慰問金亦均支付三萬元，竟利用向台南縣議
    會申請補助助理費用機會，出具不實之每月支薪甲○○四萬
    元之「台南縣議會第十四屆議員助理人員僱用通知書」，向
    台南縣議會申請補助助理費用及領取春節慰勞金，致使台南
    縣議會辦理出納業務職員，陷於錯誤，依所申報之不實「台
    南縣議會第十四屆議員助理人員僱用通知書」，填寫每月僱
    用甲○○四萬元，而登載於其職務上所掌管「台南縣議會第
    十四屆議員助理人員印領存根」，如數核准每月四萬元予乙
    ○○領取。又乙○○明知甲○○已於九十一年一月二十六日
    離職，卻遲至九十一年年三月一日，始向台南縣議會，申報
    停止支付甲○○薪津，致使台南縣議會，陷於錯誤，仍繼續
    支付九十一年二月份助理甲○○薪資四萬元。合計詐領甲○
    ○之助理薪資三十萬九千元（詳如附表之記載），並開立各
    類所得扣繳暨免扣繳憑單給予甲○○，作為甲○○年度申報
    個人所得稅，致生損害於台南縣議會對補助議員遴用助理費
    用管理正確性及甲○○權益。
二、案經法務部調查局臺南縣調查站移送臺灣臺南地方法院檢察
    署檢察官偵查起訴。
    理  由
甲、證據能力部分：
一、按被告以外之人於審判外之陳述，雖不符前四條之規定，而
    經當事人於審判程序同意作為證據，法院審酌該言詞陳述或
    書面陳述作成時之情況，認為適當者，亦得為證據。當事人
    、代理人或辯護人於法院調查證據時，知有第一百五十九條
    第一項不得為證據之情形，而未於言詞辯論終結前聲明異議
    ，視為有前項之同意，刑事訴訟法第一百五十九條之五定有
    明文。
二、查本件被告犯罪事實之證據方法，詳如起訴書及原審判決書
    所引之證據，詳如：１、證人陳秀珠之證述。２、證人林秀
    琴之證述。３、證人潘捷福之證述。４、證人沈坤海之證述
    。５、證人李景星之證述。６、證人岩孟樺之證述。７、證
    人陳吳秀雲之證述。８、台南縣議會第十四屆議員助理人員
    僱用通知書。９、台南縣議會第十四屆議員助理人員名冊。
    １０、台南縣議會第十四屆議員聘用助理人員印領存根。１
    １、台南縣議會第十四屆議員聘用助理人員89年、90年終獎
    金印領存根。１２、台南縣議會各類所得扣繳暨免扣繳憑單
    。１３、財政部臺灣省南區國稅局89年度綜合所得稅各類所
    得資料清單。１４、財政部臺灣省南區國稅局佳里稽徵所92
    年2月6日南區國稅佳里二字第0920001563號函暨附件、92年
    12月8日南區國稅佳里二字第0920023748號函暨甲○○91年
    度綜合所得稅核定通知書、財政部臺灣省南區國稅局佳里稽
    徵所95年3月6日南區國稅佳里二字第0950004081號函暨附件
    。１５、台南縣議會91年10月16日南縣議公共字第09100024
    05號函、91年11月14日南縣議公共字第0910002661號函、92
    年3月3日南縣議公共字第0920000398號函、92年12月12日南
    縣議公共字第0920003824號函暨附件、94年2月16日南縣議
    公共字第0940000408號函、94年3月1日南縣議公共字第0940
    000494號函。１６、由甲○○之妻所具領之領據（甲○○二
    月份薪資及春節獎勵金計壹拾萬元正）。１７、內政部94年
    2月23日內授中民字第0940030798號函、92年3月12日內授中
    民字第0920002268號函、94年2月23日內授中民字第0940030
    798號函暨附卷。１８、協議書。１９、調查站所繪圖利助
    理費統計明細表。２０、服務處照片。２１、被告銀行帳戶
    存簿明細影本。２２、台南縣議會95年3月3日南縣議總字第
    0950000381號函暨附件、南縣議總字第0950000382號函等，
    被告及辯護人同意列入證據方法（見本院卷第47、48、67至
    78頁），是本院審酌該言詞陳述或書面陳述作成時之情況，
    認為適當，自得採為證據，先行明。
乙、實體部分：
一、訊據被告乙○○對其曾任台南縣議會第14屆及第15屆議員，
    並自八十九年二月起至九十一年二月止，以聘用甲○○為助
    理名義，向台南縣議會每月支領助理薪資四萬元之事實，固
    不否認，惟辯稱：伊自八十九年二月起，即確實依地方民意
    代表費用支給及村里長事務補助費補助條例第六條規定，核
    給甲○○四萬元薪資，然因薪資中包括食宿及交際費用，再
    加上借支，故甲○○每月領得實際薪資通常不足四萬元，並
    確實依上開條例規定支付甲○○一個半月年終獎金六萬元；
    又甲○○於九十一年一月二十七至二十九日，尚與伊為競選
    縣議員連任謝票，且在同年二月四日亦參加伊競選縣議員連
    任選舉檢討會，故甲○○並非於九十一年一月二十六日即離
    職，伊自九十一年三月一日向台南縣議會，申報停止支付甲
    ○○薪津，並無不妥，絕無利用職務上之機會，詐取助理薪
    資，伊以僱用甲○○擔任助理的名義向議會領取的金額，八
    十九年二月至八十九年十一月止，計十一個月，每月四萬元
    ，為四十四萬元，九十年度共計十二個月，每月四萬元，加
    上八十九年度年終獎金五萬五千元，為五十三萬五千元，又
    九十一年領了二個月，每月四萬元，則領了八萬元，加上九
    十年度年終獎金六萬元，為十四萬元，上開全部金額共為一
    百十一萬五千元等語。
二、查被告於任台南縣議會第14屆及第15屆議員期間，自八十九
    年二月起至九十一年二月止，以聘用甲○○為助理名義，向
    台南縣議會每月支領助理薪資四萬元，並自九十一年三月一
    日向台南縣議會，申報停止支付甲○○薪津之事實，除據其
    供認外，並據議會承辦人員陳秀珠於調查站供證及偵查中證
    述在卷（見調查站卷第10頁、第11頁、偵查卷第6頁、原審
    卷一第24頁、原審卷二第57頁至第62頁)，復有台南縣議會
    第十四屆議員助理人員僱用通知書、台南縣議會第十四屆議
    員助理人員名冊、台南縣議會第十四屆議員聘用助理人員印
    領存根、台南縣議會第十四屆議員聘用助理人員89年、90年
    終獎金印領存根、台南縣議會各類所得扣繳暨免扣繳憑單、
    財政部臺灣省南區國稅局89年度綜合所得稅各類所得資料清
    單及台南縣議會91年10月16日南縣議公共字第0910002405號
    函附卷可按（附於調查局卷第18頁至第38頁、偵查卷第24頁
    ）。
三、再本院此次為確定被告於上開時間，以聘用甲○○為助理名
    義，究竟向台南縣議會領取多少金額，向台南縣議會及財政
    部臺灣省南區國稅局函查結果，上開單位所檢送本院有關各
    類所得扣繳暨免扣繳憑單為：八十九年度給付總額為四十四
    萬元；九十年度給付總額為五十三萬五千元；九十一年度給
    付總額為十四萬元，亦有台南縣議會95年3月3日南縣議總字
    第0950000381號函暨附件、財政部臺灣省南區國稅局佳里稽
    徵所95年3月6日南區國稅佳里二字第0950004081號函暨附件
    號附卷可按（見本院卷第38至40頁、第54至57頁）；上開金
    額合計為一百十一萬五千元。核與被告於本院所供述：伊以
    僱用甲○○擔任助理的名義向議會領取的金額，八十九年二
    月至八十九年十一月止，計十一個月，每月四萬元，為四十
    四萬元，九十年度共計十二個月，每月四萬元，加上八十九
    年度年終金五萬五千元，為五十三萬五千元，又九十一年
    領了二個月，每月四萬元，則領了八萬元，加上九十年度年
    終金六萬元，為十四萬元，上開全部金額共為一百十一萬
    五千元等語相符（見本院卷第49、50頁）；是被告於任台南
    縣議會第14屆及第15屆議員期間，自八十九年二月起至九十
    一年二月止，確以聘用甲○○為助理名義，向台南縣議會領
    助理金額共計一百十一萬五千元，詳如附表所示「向縣議會
    領取金額」欄之金額，洵堪認定。
四、被告雖辯稱：每月支付甲○○薪水四萬元、年終獎金六萬元
    及甲○○並非於91年1月26日離職云云，惟查：
（一）甲○○自89年2月起至90年2月止，每月領取薪資三萬元，
      自90年1月起調為三萬二千元，故90年1月至91年1月26日
      每月薪資為三萬二千元，且90年及91年春節慰問金均為三
      萬元之事實，業據甲○○於調查站訊問時供稱：「我擔任
      縣議員乙○○助理期間，初期每月乙○○支付我三萬元，
      90年初調整為每月三萬二千元，但實際上乙○○向台南縣
      議會報領每月支付我四萬元，中間每個月至少詐領八千元
      」、「乙○○只告訴我每個月薪資三萬元，後調為三萬二
      千元，我並不知道他向縣議會報領多少助理費」、「90年
      初我收到台南縣議會開立給我之扣繳憑單，我即發覺扣繳
      憑單所開之89年薪資所得額超過我實際所得，但礙於仍受
      僱於乙○○議員，不便過問，直到今年我的扣繳憑單開立
      五十三萬五千元，但我實際上只領薪資三十八萬四千元，
      另加三萬元年終獎金，共計四十一萬四千元，經我向縣議
      會詢問，方知乙○○以聘用我為助理之名義，每個月向台
      南縣議會報領四萬元薪資，另縣議會給我年終獎金六萬元
      ，他只給三萬元」等語（見他字第661號卷第3頁、第4頁
      ）。
（二）於偵查中結證供稱：「助理薪資剛開始是三萬元，90年調
      為三萬二千元」、「（乙○○有無告訴你要以每月支薪四
      萬元名義向議會報領薪資？）我並沒有同意他這麼做」、
      「我是到90年初才發現，因我發現議會發給我的扣繳憑單
      與我實際領用薪水有差，但因我仍在擔任助理，所以不方
      便問」等語（見偵查卷第8頁、第9頁）。
（三）於原審亦具結證稱：「只有他（指被告）太太交薪水給我
      ，沒有任何寫任何扣除薪資（支）資料。勞保、食宿、交
      通都是由我自理，沒有金錢往來，我沒有向他借過錢，我
      每個月固定薪水三萬二千元」、「我收到扣繳憑單，發現
      每月應領四萬元、年終獎金六萬元，並向議會求證，向被
      告說我實領薪資三萬二千元、年終獎金三萬元，被告均置
      之不理，所以向調查站投訴」、「（該筆錄是否係你在臺
      南縣調查站所製作〈提示並告以要旨〉？）是的」、「（
      內容是否實在？）實在」、「（到何時離職？）乙○○連
      任後我就離職，即九十一年一月二十六日離職」、「（薪
      水三萬元包括那些部分？）就是助理費三萬元」、「（每
      個月你領的薪水是否固定？）是的」、「實領的就是現金
      三萬二千元」等語（見原審卷1第23頁、第80頁、第81頁
      、卷2第10頁、第11頁、第15頁、第16頁、第19頁）。
（四）於本院此次審理時亦具結詰問供證：「（被告說每月的薪
      資有按照每月四萬元給你，對此有何意見？）他（指被告
      ）每月只給我三萬元，後來就給我三萬二千元，至於何時
      調整的，我已經記不清楚了，應該是在調查站所說的九十
      年一月份調整為三萬二千元是正確的」、「（這件事情發
      生後被告有無與和解？）那是他太太來找我談，她與我和
      解，並願意補我差額」、「（後來有沒有補給你？）後來
      有拿十萬元給我，是被告太太拿來新營乙○○之友家給我
      的」、「（當時乙○○有沒有在場？）有的，我太太當時
      沒有在場」、「（對你於原審的供述加上助理的一些伙食
      費、交際費等大約是四萬元等語有何意見？）是的，但是
      那些都是議員支付的，我每個月只領三萬元、三萬二千元
      ，服務處伙食費、交際費都是議員處理，如果加上伙食費
      及交際費的話，就有四萬元，至於我個人的伙食費、交際
      費都包括在三萬二千元裡面」、「（伙食費、交際費是否
      你先向服務處墊支的？）不是的」、「（那為何要記帳）
      那些並不是我領的，那些是服務處的朋友、客人來的時候
      要動支的」、「（你個人是要分攤伙食費、交際費？）沒
      有，我都是自己到外面吃飯，如果從外面叫便當的話，我
      也自己要付帳」、「（對你於原審所言吃飯都有記帳等語
      有何意見？）有關公的部分都是由議員支付」、「（潘捷
      福為何還要記帳？）如果有朋友來的話，便當統一叫，統
      一付帳，事後有再向我收費」、「（你何時離職？）九十
      一年一月二十六日」、「（你離職時被告有沒有答應？）
      九十一年一月二十六日他當選的時候我就有口頭向他辭職
      ，並且我當時有告訴他，我給三天的時間，如果他要留我
      的話，就給我消息，不過他都沒有通知我」、「（九十一
      年一月二十七、二十八、二十九日你是否從事謝票的活動
      ？）是的，所以我才給他三天的時間給我消息，不過在謝
      票的三天的時間，這三天他都沒有給我消息，所以我就離
      開了」、「（之後有沒有參加議員的檢討會？）沒有」、
      「（你在原審有說二月四日有參加議員檢討會？）沒有，
      那是他在本案發生後到我家拜託我講的」、「（九十一年
      二月四日你有沒有向議員說你不想做了？）沒有，我之前
      所說的都不對，那是他拜託我這麼講的」、「（你太太所
      具領的領據是何時寫的？）那是他們找我太太寫的，那是
      在我向調查站檢舉之後寫的，這也就是他太太要補貼我的
      十萬元，那是在這個案子被起訴之後的事情」等語（見本
      院卷第71至75頁）。
（五）是依證人甲○○上開所言，予以綜合判斷，其於八十九年
      二月至九十一年一月二十六日止，有關八十九年二月至十
      二月止，其薪資為每月為三萬元，該年度年終獎金亦為三
      萬元，有關九十年一月至十二月止，其薪資則為每月三萬
      二千元，該年度年終獎金亦為三萬元等情，詳如附表所示
      「甲○○實際薪資」欄之金額，亦洵堪認定。
（六）有關八十九年二月至十二月薪資及該年之年終獎金部分：
      被告之妻林秀琴於原審時，經檢察官詰問「（八十九年二
      月到十二月是付多少錢？），據其答稱「三萬元」等語（
      見原審卷二第25頁），雖又改稱：「應該是四萬元」云云
      ，然嗣後又供證：四萬元要扣掉伙食費、交際費及雜支等
      費用云云，每月付給他的現金不一定云云（見同原審卷二
      第25頁、30頁）；前後不一，已見瑕疵，是其證述每月付
      給證人甲○○四萬元薪資，難以採信。而其所證稱八十九
      年二月至十二月每月付給證人甲○○三萬元之情，核與證
      人甲○○所言相合，應可採信。準此，證人甲○○於八十
      九年二月至十二月止，每月之薪資應係三萬元無訛。又八
      十九年之年終獎金，依被告於調查站訊問時亦稱：「往年
      均給甲○○、潘捷福年終獎金一個月薪水」等語（見調查
      站卷第7頁）；證人潘捷福於調查站亦證稱：「（乙○○
      議員有無支付你年終獎金？）有的，他給我是一個月薪資
      （年終獎金）」等語（見偵他字第66號卷第7頁），依被
      告、被告之妻林秀琴及潘捷福之供述，年終獎金均發放一
      個月，而該年度證人甲○○之每月薪資為三萬元，則該年
      度之年終獎金應為三萬元，亦堪認定，被告辯稱：確實依
      上開條例規定支付甲○○一個半月年終獎金六萬元云云，
      核與事證不符，難以採信；至於證人潘捷福於原審時先供
      證稱：不知甲○○八十九年二月一日任職時每月實領多少
      薪資等語，嗣後又供證稱：議員給他四萬元云云（見原審
      卷二第32頁），前後不一，且與上開事證不符，難予採信
      ，併此明。
（七）有關九十年一月至九十一年一月之薪資及九十年之年終獎
      金部分：被告乙○○於偵查中供稱：「我有事先徵得甲
      ○○同意，以每月支薪四萬元名義向縣議會報領助理費用
      」等語（見偵查卷第10頁），依其所述意旨，顯見甲○○
      每月並未支領薪水四萬元，惟被告之妻林秀琴於調查站卻
      證稱：「聘用甲○○助理的薪水是我發放的」、「89年1
      月起就每月支付四萬元計算，但要扣掉吃飯、借支等費用
      後以現金支付，所以通常每個月領到不足四萬元」等語（
      見調查站卷第8頁），於原審則證稱：「甲○○之薪水沒
      有固定，要扣掉他的雜支」等語（見原審卷一第22頁），
      二人所供已不符，另證人潘捷福雖於偵查中時具結供證稱
      ：薪水並無包含勞健保、食宿、交通費等語（見偵卷第8
      頁），於原審時則具結供證：甲○○的伙食費用公費付，
      伊有記帳等語（見原審卷一第36頁），及證述：「伊每月
      領的部分固定，伊吃飯的錢都已經先扣掉等語（原審卷一
      第37頁）。另同為被告助理之沈坤海、李景星於原審則均
      具結證稱：每月薪水實領一萬五千元等語（見原審卷一第
      106頁），是證人甲○○、潘捷福同為乙○○聘用之助理
      ，豈有甲○○之薪水須扣勞健保、食宿、交通費等雜費故
      薪水沒有固定，而潘捷福則不須扣除而按月固定支領薪水
      ，亦與常情相悖，況甲○○堅決否認，並稱：不知亦不同
      意向縣議會報領四萬元，每月亦未支領四萬元，勞健保、
      食宿、交通都是自理，每月薪水固定，如有借錢，另外償
      還，沒有扣抵薪水，薪水與借款是二碼事，而林秀琴及潘
      捷福所稱之吃飯、借支等雜支費用，均有記帳，但又稱所
      有記帳資料均已遺失（見原審卷二第29、30頁），且無法
      舉證以實其說，又無任何證據可供証明，從而被告所辯甲
      ○○之薪水自八十九年二月起均付四萬元云云，尚難採信
      。又證人甲○○雖曾於原審時供證稱：加上伙食費、交際
      費等應該有四萬元等語（見原審卷二第17頁），然此係指
      「服務處」之伙食費、交際費是由被告處理，但證人甲○
      ○本身之伙食費、交際費則係由證人甲○○自己負責，如
      將證人甲○○本身之伙食費、交際費計算在內，則證人甲
      ○○始應有四萬元薪資，此據證人甲○○於此次審理時業
      已供證說明在卷（見本院卷第73頁）；證人甲○○另於原
      審時又曾供證：伊個人吃飯，潘捷福也有記帳一節（見原
      審卷二第17頁），則係指服務處有朋友來，便當統一叫，
      統一付帳，潘捷福有記帳，事後再向證人甲○○收取吃便
      當的飯錢之意，而非指證人甲○○個人本身之伙食費、交
      際費由被告先支付，再由所謂應給證人甲○○四萬元薪資
      中扣除，此亦據證人甲○○於本院此次審理時詳實供證在
      卷（見本院卷第74頁）。是上開證人甲○○於原審中未供
      證清晰之證詞，尚難採為被告有利之認定，併此明。
      證人甲○○證述其薪資自九十年一月起，調整為每月三萬
      二千元，如前所述；依被告乙○○於偵查中之供稱每月並
      給付證人甲○○不足四萬元，往年均給甲○○、潘捷福年
      終獎金一個月薪水等語，證人潘捷福於調查站亦證稱：被
      告乙○○議員係給付伊一個月薪資之年終獎金等語，亦如
      前所述，再參之被告給付證人甲○○九十年度之一個月年
      終獎金經查僅為三萬元，詳如後述，不足證人甲○○所言
      之九十年每月薪資三萬二千元，是本院基於有利被告之認
      定，以每月三萬二千元計算被告給付證人甲○○九十年一
      月至九十一年一月止之薪資，詳如附表所示「甲○○實際
      薪資」欄之金額，堪謂合理。被告於調查站訊問時亦曾
      供稱：「今年甲○○在選舉投票結束後因與我太太發生衝
      突，即未再上班，約一星期後，甲○○再到服務處與我太
      太發生口角，即表示要離職，我太太當面交給他三萬元」
      （見調查站卷第7頁），被告之妻林秀琴於調查站訊問時
      亦供證稱：「91年春節獎金因甲○○未上班，我給三萬元
      」「九十年度（九十一年春節）確實是發給他三萬元」等
      語（見調查站卷第9頁），潘捷福於調查站亦證稱：「（
      乙○○議員有無支付你年終獎金？）有的，他給我是一個
      月薪資（年終獎金）」等語（見偵他字第66號卷第7頁）
      ，依被告、被告之妻林秀琴及潘捷福之供述，被告之年終
      獎金，均發放一個月之薪水，且被告亦供述及其妻林秀琴
      亦證述發給證人甲○○九十年度之年終獎金為三萬元；是
      被告所辯給證人甲○○九十年之年終獎金為六萬元，被告
      之妻林秀琴證稱九十年之年終獎金發放六萬元云云，核與
      前述情節不符，殊不足取。
（八）證人甲○○確於九十一年一月二十六日離職，業據甲○○
      於偵查中供證稱：「我自八十七年三月一日至九十一年一
      月二十六日在縣議員乙○○處任助理」（見偵查卷第8頁
      ），於原審亦具結證稱：「乙○○連任後我就離職，即九
      十一年一月二十六日離職」、「選舉完後，我就跟顏議員
      說我的任期到本屆，一月二十六日他當選，我就跟顏議員
      說你既然當選，我就要離職，如有必要續聘，三天內你再
      跟我連絡，而顏議員都沒有連絡，所以我就認為已離職」
      、「九十一年一月二十六日是口頭向顏議員請辭」等語（
      見原審卷二第11頁、第21頁、第23頁），雖被告辯稱：九
      十一年一月二十七日至同月二十九日甲○○有參加謝票活
      動，九十一年二月四日亦參加檢討會云云，證人甲○○於
      原審時亦供證稱：伊不是九十一年一月二十六日辭職，有
      與被告謝票及於九十一年二月四日參加檢討會等語（見原
      審卷一第26頁、81頁）；查證人甲○○確係於九十一年一
      月二十六日正式向被告提出辭職之事，又據其於本院此次
      審理時明確證述在卷；又上開九十一年一月二十七日至同
      月二十九日之謝票活動，此乃證人甲○○上開所稱於九十
      一年一月二十六日請辭時，向被告告知三天時間是否留證
      人甲○○繼續當其助理之期間內，是其雖參加被告謝票活
      動，並不影響其於九十一年一月二十六日請辭之意思; 至
      於九十一年二月四日參加檢討會之事，則是被告在本案發
      生後拜託證人甲○○如此說的；上開各情業據證人甲○○
      於本院時具結詰問時供證：「（你何時離職？）九十一年
      一月二十六日」、「（你離職時被告有沒有答應？）九十
      一年一月二十六日他當選的時候我就有口頭向他辭職，並
      且我當時有告訴他，我給三天的時間，如果他要留我的話
      ，就給我消息，不過他都沒有通知我」、「（九十一年一
      月二十七、二十八、二十九日你是否從事謝票的活動？）
      是的，所以我才給他三天的時間給我消息，不過在謝票的
      三天的時間，這三天他都沒有給我消息，所以我就離開了
      」、「（之後有沒有參加議員的檢討會？）沒有」、「（
      你在原審有說二月四日有參加議員檢討會？）沒有，那是
      他在本案發生後到我家拜託我講的」等語供證甚詳（見本
      院卷第74頁）。是上開證人甲○○業已明確表明係九十一
      年一月二十六向被告辭職，於原審時所證述有於九十一年
      二月四日參加檢討會云云，則證述係證人甲○○受被告之
      拜託後所為之供述等情，業已對其於原審上開所言，予以
      證述說明澄清在卷，則其於原審上開供述，自難採為有利
      於被告之認定。
（九）被告雖於偵查中提出由甲○○之妻所具領之領據載明：「
      茲領取甲○○二月份薪資及春節獎勵金計壹拾萬元正，日
      期為九十一年二月」等情（附於偵查卷第28頁），證明甲
      ○○於九十一年確有領取二月份薪水四萬元及年終獎金六
      萬元一節。經查，證人甲○○始終供證稱，薪水三萬二千
      元、九十一年一月二十六日離職時，領取年終獎金三萬元
      ，被告之妻林秀琴於調查站訊問時既已明確供證稱：「九
      十一年春節獎金因甲○○未上班，我給三萬元」（見調查
      站卷第9頁），顯與該領據所載內容不符，況此重要之證
      據，被告乙○○與其妻林秀琴於九十一年八月十五日調查
      站訊問及九十一年十月四日檢察官偵查時，均未提及，竟
      遲至九十一年十月二十五日始具狀呈報檢察官（見偵卷第
      25至28頁），參以甲○○於原審雖亦承認有領取該十萬元
      屬實，惟證稱：「我領十萬元是因為我實領三萬二千元，
      被告將我報稅四萬元，用來補償我的，是被告拜託才寫的
      」（見原審卷一第80頁），於本院此次審理時更明確證述
      ：「（你太太所具領的領據是何時寫的？）那是他們找我
      太太寫的，那是在我向調查站檢舉之後寫的，這也就是他
      太太要補貼我的十萬元，那是在這個案子被起訴之後的事
      情」等語（見本院卷第75頁）。則該領具顯係事後補載，
      難採為有利於被告之證明，至堪認定。
五、至被告又辯稱：未提報助理名冊者，縣議會每月仍應撥付八
    萬元補助費云云，經查：依地方民意代表費用支給及村里長
    事務補助費補助條例第6條第1項規定：「直轄市議會議員每
    人最多得遴用助理六人，縣（市）議會議員每人最多得遴用
    助理二人」第2項規定：「前項助理費用，每人每月支給不
    得超過新台幣四萬元，並得比照軍公教人員年終工作獎金酌
    支春節慰勞金。」其立法本旨係因議員所司地方自治立法等
    業務龐雜，且常涉及專業，乃有補助期使遴用優質助理，協
    助問政，提高議事品質之必要。惟既係補助性質，爰衡量政
    府財政負擔，於縣（市）議員，以補助其助理二員，並每員
    月支四萬元為上限，超此部分，當由議員自費處理；如實際
    遴用員額或所支月薪，未達該上限，則僅予覈實補助，非謂
    一律給予每月八萬元之補助款，任由議員將其間差額挪作他
    用，甚或納入私囊，此由該條例並非直接規定縣（市）議員
    每月均有八萬元之助理補助款自明，並經證人即議會出納岩
    孟樺於調查站證稱及於偵查中具結證稱：如僱用助理，支付
    金額超過四萬元，以四萬元為上限，如不足四萬元，則依實
    際支薪來核報在卷（見調查站卷第15頁、偵查卷第7頁），
    其根據即係上揭法條之文義之當然解釋；至於內政部再於九
    十四年二月廿三日，以內授中民字第○九四○○三○七九八
    號函覆稱：「查地方民意代表費用支給及村里長事務補助費
    補助條例第六條規定，縣市議會議員每人最多得遴用助理二
    人，每人每月支給不得超過新台幣四萬元；又依財政部九十
    年十月十八日台財稅字第○九○○○四七六五三號函釋有關
    縣議員遴用助理之費用，其所得稅之扣繳疑義略以，縣市議
    會議員助理之費用既係由議會編列預算撥付，如議員已向議
    會提報其所遴用之助理人員名冊者，議會給付該筆費用時，
    應以助理為對象，依法扣繳所得稅；如議員未向議會提報助
    理人員名冊者，議會給付該筆費用時，則應以議員為對象，
    依法扣繳所得稅，並由議員併入取得年度綜合所得總額課稅
    （見詳本院更一卷第37至40頁）。然查上開內政部九十四年
    二月二十三日內授中民字第０九四００三０七九八號函，，
    所稱「如議員未向議會提報助理人員名冊者，議會給付該筆
    費用時，則應以議員為對象，依法扣繳所得稅，並由議員併
    入取得年度綜合所得總額課稅」云者，無非祇係釋示【如議
    會有給付該筆費用時】，如何核課所得稅之疑義，並非議員
    未向議會提報助理人員名冊，議會乃必須給付該筆費用甚明
    ，故議員倘利用職務上之機會，以虛報助理名額或月薪方式
    ，詐領助理補助款，自應構成利用職務上機會詐取財物罪。
六、綜上所述，被告上開辯解，均屬卸責之詞，均不足採信，本
    案事證明確，犯行應可認定。至被告雖以潘捷福名義，向臺
    南縣議會報領每月四萬元之助理補助費，但潘捷福實領二萬
    元至二萬二千元，惟此部分係經潘捷福同意，並由潘捷福、
    沈坤海、李景星三位助理共同使用該四萬元部分，除經證人
    潘捷福供證外（見原審卷二第33、34頁），並有協議書附卷
    可查（附於偵查卷第16頁），依前述規定，並無違法，並予
    敘明。
七、按貪污治罪條例第五條第一項第二款所定利用職務上之機會
    詐取財物罪，係指公務員為圖取不法之所得，而假借其職務
    上可利用之機會，以欺罔等不實之方法，獲取不應或不能取
    得之財物，即足當之；縣（巿）議員等公職人員既屬依據法
    令從事公務之人員，自應受上開刑罰之規範。故議員倘利用
    職務上之機會，以虛報助理名額或月薪方式，詐領助理補助
    款，自應構成利用職務上機會詐取財物罪，本件經綜合上開
    論述及事證，就被告於上開時間，以聘用甲○○為助理名義
    ，向台南縣議會領取之金額，扣除證人甲○○實際薪資金額
    ，計算出被告詐領之金額為三十萬九千元，詳如附表所示。
八、又刑法第二百十四條所謂使公務員登載不實事項於公文書罪
    ，須一經他人之聲明或申報，公務員即有登載之義務，並依
    其所為之聲明或申報予以登載，而屬不實之事項者，始足構
    成，若其所為聲明或申報，公務員尚須為實質之審查，以判
    斷其真實與否，始得為一定之記載者，即非本罪所稱之使公
    務員登載不實。查台南縣議員向台南縣議會聲請補助助理人
    員薪資及春節慰勞金，係由該會出納人員僅憑議員提出之助
    理人員資料、僱用通知書等資料，即為一定金額之發給，該
    會不為一定之形式審查或須為實質之審查，有該議會九十五
    年三月三日南縣議總字第０９５００００３８２號可按（見
    本院卷第41頁）；證人陳秀珠於原審時亦供證稱：係根據議
    員所申報的僱用通知書上記載的金額付給他，是議員報四萬
    元，我們就核發四萬元等語可按（見原審卷二第58頁），且
    被告於本院亦供述：應該是拿身分證影本及印章給他們而已
    等語（見本院卷第68頁）。是台南縣議會對於議員聲請補助
    助理人員薪資及春節慰勞金，乃係一經議員聲請，該會出納
    公務員即有登載之義務，並依其所為之聲明或申報予以登載
    勿須為實質之審查，至堪認定
九、查被告乙○○係台南縣議會第14屆及第15屆議員，為依據法
    令從事公務之人員，竟意圖為自己不法所有，利用職務上之
    機會，以向臺南縣議會虛報助理月薪及年終獎金之方式，詐
    領助理補助款，使該議會承辦人員，將不實事項登載於業務
    上所掌之文書，自足以生損害於該議會核發助理補助費之正
    確性及甲○○，核其所為係犯貪污治罪條例第5條第1項第2
    款之利用職務上機會詐取財物罪、刑法第214條之使公務員
    登載不實罪，其先後多次利用職務上機會詐取財物、先後多
    次使公務員登載不實之犯行，均時間緊接，犯罪構成要件亦
    復相同，顯各係基於概括犯意反覆為之，皆為連續犯，各應
    依刑法第56條規定論以一罪，並加重其刑。又其犯前開二罪
    間，具有方法結果之牽連關係，為牽連犯，應依刑法第55條
    規定，從一重之連續利用職務上機會詐取財物罪處斷。
十、原審未予詳察，遽為無罪之判決，尚有未合，檢察官上訴意
    旨，執此指摘原判決不當，為有理由，應由本院將原判決撤
    銷改判，爰審酌被告之犯罪動機、目的、手段、品性、生活
    狀況、智識程度、犯罪所生之危害及犯罪後態度等一切情狀
    ，量處有期徒刑七年二月，並依貪污治罪條例第17條、刑法
    第37條第2項之規定宣告褫奪公權五年。貪污所得財物拾三
    十萬九千元，並依法宣告追繳發還臺南縣議會，如全部或一
    部無法追繳時，以其財產抵償之。
十一、據上論斷，應依刑事訴訟法第369條第1項前段、第364條、
    第299條第1項前段，貪污治罪條例第2條、第5條第1項第2款
    、第10條第1項、第2項、第17條，刑法第11條前段、第214
    條、第55條、第56條、第37條第2項、罰金罰鍰提高標準條
    例第1條前段，判決如主文。
本案經檢察官劉欽銘到庭執行職務。
中    華    民    國    95    年    4     月    13    日
                  刑事第一庭  審判長法  官  黃崑宗
                                    法  官  蔡長林
                                    法  官  田平安
以上正本證明與原本無異。
如不服本判決，應於收受本判決後十日內向本院提出上訴書狀。
其未敘述上訴理由者並得於提起上訴後十日內向本院補提理由書
狀（均須按他造當事人之人數附繕本）「切勿逕送上級法院」。
                                      書記官  劉岳文
中    華    民    國    95    年    4     月    14    日
附錄：本判決論罪科刑法條：
修正前貪污治罪條例第5條第1項第2款：
有左列行為之一者，處無期徒刑或七年以上有期徒刑，得併科二
百萬元以下罰金：
二、利用職務上之機會，詐取財物者。
附表：
┌────────────────────────────┐
│        臺南縣議員顏恒通詐領甲○○助理費統計表          │
├────┬────────┬────────┬─────┤
│時    間│向縣議會領取金額│ 甲○○實際薪資 │ 詐領金額 │
├────┼────────┼────────┼─────┤
│89年2月 │          40,000│          30,000│    10,000│
├────┼────────┼────────┼─────┤
│89年3月 │          40,000│          30,000│    10,000│
├────┼────────┼────────┼─────┤
│89年4月 │          40,000│          30,000│    10,000│
├────┼────────┼────────┼─────┤
│89年5月 │          40,000│          30,000│    10,000│
├────┼────────┼────────┼─────┤
│89年6月 │          40,000│          30,000│    10,000│
├────┼────────┼────────┼─────┤
│89年7月 │          40,000│          30,000│    10,000│
├────┼────────┼────────┼─────┤
│89年8月 │          40,000│          30,000│    10,000│
├────┼────────┼────────┼─────┤
│89年9月 │          40,000│          30,000│    10,000│
├────┼────────┼────────┼─────┤
│89年10月│          40,000│          30,000│    10,000│
├────┼────────┼────────┼─────┤
│89年11月│          40,000│          30,000│    10,000│
├────┼────────┼────────┼─────┤
│89年12月│          40,000│          30,000│    10,000│
├────┼────────┼────────┼─────┤
│90年1月 │          40,000│          32,000│     8,000│
├────┼────────┼────────┼─────┤
│年終獎金│          55,000│          30,000│    25,000│
├────┼────────┼────────┼─────┤
│90年2月 │          40,000│          32,000│     8,000│
├────┼────────┼────────┼─────┤
│90年3月 │          40,000│          32,000│     8,000│
├────┼────────┼────────┼─────┤
│90年4月 │          40,000│          32,000│     8,000│
├────┼────────┼────────┼─────┤
│90年5月 │          40,000│          32,000│     8,000│
├────┼────────┼────────┼─────┤
│90年6月 │          40,000│          32,000│     8,000│
├────┼────────┼────────┼─────┤
│90年7月 │          40,000│          32,000│     8,000│
├────┼────────┼────────┼─────┤
│90年8月 │          40,000│          32,000│     8,000│
├────┼────────┼────────┼─────┤
│90年9月 │          40,000│          32,000│     8,000│
├────┼────────┼────────┼─────┤
│90年10月│          40,000│          32,000│     8,000│
├────┼────────┼────────┼─────┤
│90年11月│          40,000│          32,000│     8,000│
├────┼────────┼────────┼─────┤
│90年12月│          40,000│          32,000│     8,000│
├────┼────────┼────────┼─────┤
│91年1月 │          40,000│          32,000│     8,000│
├────┼────────┼────────┼─────┤
│年終獎金│          60,000│          30,000│    30,000│
├────┼────────┼────────┼─────┤
│91年2月 │          40,000│               0│    40,000│
├────┴────────┴────────┼─────┤
│               總    計                     │   309,000│
└──────────────────────┴─────┘


司法院資訊處製作；財團法人民間司法改革基金會備份。
